ACORDAO-COMPLETO-2535347

ACÓRDÃO 3546/2022 ATA 21/2022 - PRIMEIRA CÂMARA

VISTOS, relatados e discutidos estes autos de tomada de contas especial instaurada pelo Ministério do Desenvolvimento Regional em desfavor de Élio Lopes dos Santos (XXX.389.746-XX) , em razão de não comprovação da regular aplicação dos recursos repassados pela União por meio do Termo de compromisso 13/2012, registro Siafi 671179, que tinha por objeto o atendimento emergencial de socorro e assistência às pessoas afetadas por enchentes e enxurradas no município de Guidoval/MG;
ACORDAM os Ministros do Tribunal de Contas da União, reunidos em sessão de 1ª Câmara, ante as razões expostas pelo Relator, em:
9.1. julgar regulares com ressalva as contas do responsável Élio Lopes dos Santos (XXX.389.746-XX) , dando-lhe quitação, com fundamento nos arts. 16, inciso II, 18 e 23, inciso II, da Lei 8.443/1992, c/c os arts. 208 e 214, inciso II, do Regimento Interno/TCU;
9.2. encaminhar cópia desta decisão ao Ministério do Desenvolvimento Regional e ao responsável.

Tomada de contas especial instaurada pelo Ministério do Desenvolvimento Regional em razão de não comprovação da regular aplicação dos recursos repassados por meio do Termo de Compromisso 13/2012.

Primeira Câmara

Ministério do Desenvolvimento Regional.

3. Responsável: Élio Lopes dos Santos (XXX.389.746-XX).

13.1. Ministros presentes: Walton Alencar Rodrigues (Presidente), Benjamin Zymler, Vital do Rêgo (Relator) e Jorge Oliveira.
13.2. Ministros-Substitutos presentes: Augusto Sherman Cavalcanti e Weder de Oliveira.

VITAL DO RÊGO

Transcrevo, a seguir com os ajustes de forma pertinentes, a instrução de mérito elaborada pela Secretaria de Controle Externo de Tomada de Contas Especial - SecexTCE (peça 78) , que contou com a anuência do corpo diretivo da unidade técnica (peças 79-80) .
INTRODUÇÃO
Cuidam os autos de tomada de contas especial instaurada pelo Ministério do Desenvolvimento Regional, em desfavor de Élio Lopes dos Santos (CPF: XXX.389.746-XX) e Soraia Vieira de Queiroz (CPF: XXX.676.806-XX) , em razão de não comprovação da regular aplicação dos recursos repassados por meio do Termo de Compromisso 13/2012 (Portaria GM/MI 46/2012) , registro Siafi 671179 (peça 1) , firmado entre o então Ministério da Integração Nacional e o município de Guidoval/MG, e que tinha por objeto a "limpeza das ruas e casas, assistência aos desabrigados com cestas básicas, pagamentos de aluguel".
HISTÓRICO
Em 24/7/2019, com fundamento na IN/TCU 71/2012, alterada pela IN/TCU 76/2016 e DN/TCU 155/2016, o dirigente da instituição Ministério do Desenvolvimento Regional autorizou a instauração da tomada de contas especial (peça 35) . O processo foi registrado no sistema e-TCE com o número 2826/2019.
O Termo de Compromisso 13/2012, registro Siafi 671179, foi firmado no valor de R$ 450.000,00, sendo R$ 450.000,00 à conta do concedente e R$ 0,00 referentes à contrapartida do convenente. Teve vigência de 1/2/2012 a 8/2/2013, com prazo para apresentação da prestação de contas em 18/9/2019. Os repasses efetivos da União totalizaram R$ 450.000,00 (peça 3) .
A prestação de contas e complementações enviadas foram analisadas por meio dos documentos constantes no processo (peças 19 e 34) .
O fundamento para a instauração da Tomada de Contas Especial, conforme consignado na matriz de responsabilização elaborada pelo tomador de contas, foi a constatação das seguintes irregularidades: 
Ausência parcial de documentação de prestação de contas dos recursos federais repassados à COORDENADORIA MUNICIPAL DE DEFESA CIVIL DE GUIDOVAL, no âmbito do termo de compromisso descrito como "Limpeza das ruas e casas. Assistência aos desabrigados com cestas básicas, pagamentos de aluguel.".
Realização de despesas em itens não permitidos ou incompatíveis com o objeto do termo de compromisso descrito como "Limpeza das ruas e casas. Assistência aos desabrigados com cestas básicas, pagamentos de aluguel". "Aquisição de itens alimentícios para marinha e voluntários na limpeza", "hospedagem de pilotos de helicóptero no resgate de pessoas, transporte alimentos e medicamentos" e "alimentação e diária para soldados do Exército, Defesa Civil, força tarefa, policiais e voluntários no socorro e restabelecimento" são itens incompatíveis com o objeto da transferência obrigatória, logo não deveriam ter sido executados.
Os responsáveis arrolados na fase interna foram devidamente comunicados e, diante da ausência de justificativas suficientes para elidir as irregularidades e da não devolução dos recursos, instaurou-se a tomada de contas especial.
No relatório (peça 44) , o tomador de contas concluiu que o prejuízo importaria no valor original de R$ 386.846,60, imputando-se a responsabilidade a Élio Lopes dos Santos, ex-prefeito municipal de Guidoval, no período de 1/1/2009 a 31/12/2012, na condição de gestor dos recursos, e Soraia Vieira de Queiroz, prefeita municipal de Guidoval, no período de 1/1/2013 a 31/12/2020, na condição de gestor dos recursos.
Em 21/1/2020, a Controladoria-Geral da União emitiu o relatório de auditoria (peça 47) , em concordância com o relatório do tomador de contas. O certificado de auditoria e o parecer do dirigente do órgão de controle interno concluíram pela irregularidade das presentes contas (peças 48 e 49) .
Em 6/2/2020, o ministro responsável pela área atestou haver tomado conhecimento das conclusões contidas no relatório e certificado de auditoria, bem como do parecer conclusivo do dirigente do órgão de controle interno, manifestando-se pela irregularidade das contas, e determinou o encaminhamento do processo ao Tribunal de Contas da União (peça 50) .
Da análise dos documentos presentes nos autos, verificou-se que Élio Lopes dos Santos (CPF: XXX.389.746-XX) era a pessoa responsável pela gestão e execução dos recursos federais recebidos por meio do Termo de Compromisso 13/2012 (Portaria GM/MI 46/2012) , registro Siafi 671179 (peça 1) , tendo o prazo final para apresentação da prestação de contas expirado em 18/9/2019. 
Apesar de o tomador de contas haver incluído Soraia Vieira de Queiroz como responsável neste processo, após análise realizada sobre a documentação acostada aos autos, concluiu-se que sua responsabilidade deve ser excluída, uma vez que não havia evidências de que tenha tido participação na irregularidade aqui verificada.
Logo, em instrução preliminar (peça 54) , foi proposta a citação de Élio Lopes dos Santos pela ausência parcial de documentação de prestação de contas dos recursos federais repassados pelo termo de compromisso em questão. 
Após a anuência do corpo dirigente desta unidade técnica (peças 55-56) , o responsável foi regularmente citado.
ANÁLISE DOS PRESSUPOSTOS DE PROCEDIBILIDADE DA IN/TCU 71/2012
Avaliação de Viabilidade do Exercício do Contraditório e Ampla Defesa
Verifica-se que não houve o transcurso de mais de dez anos desde o fato gerador sem que tenha havido a notificação do responsável pela autoridade administrativa federal competente (art. 6º, inciso II, c/c art. 19 da IN/TCU 71/2012, modificada pela IN/TCU 76/2016) , uma vez que o fato gerador da irregularidade sancionada ocorreu no período de 29/2/2012 a 24/12/2012, e o responsável foi notificado sobre as irregularidades pela autoridade administrativa, competente conforme abaixo:
0. Élio Lopes dos Santos, por meio do edital acostado ao processo (peça 25) , publicado em 20/3/2018.
Valor de Constituição da TCE 	
	Verifica-se, ainda, que o valor atualizado do débito apurado (sem juros) em 1/1/2017 é de R$ 449.592,92, portanto superior ao limite mínimo de R$ 100.000,00, na forma estabelecida conforme os arts. 6º, inciso I, e 19 da IN/TCU 71/2012, modificada pela IN/TCU 76/2016. 
OUTROS PROCESSOS/DÉBITOS NOS SISTEMAS DO TCU COM OS MESMOS RESPONSÁVEIS
	Informa-se que foi encontrado processo no Tribunal com o mesmo responsável:
	Processos

	- Processo 033.155/2014-3 [TCE, encerrado, "Convênio nº 319/2005 (Siafi 561984) , firmado entre o Ministério das Comunicações e o Município de Guidoval-MG"] 
- Processo 033.609/2015-2 [CBEX, encerrado, "Cobrança Executiva de multa originária do (s) AC (s) AC-7487-32/2015-2C, referente ao TC Processo 033.155/2014-3"]                           
- Processo 033.927/2020-0 [TCE, aberto, "TCE instaurada pelo (a) MINISTÉRIO DO TURISMO em razão de Não comprovação da regular aplicação dos recursos repassados pela União, Convênio 062322/2009, firmado com o/a MINISTERIO DO TURISMO, Siafi/Siconv 704990, função COMERCIO E SERVICOS, que teve como objeto TORNEIO LEITEIRO DE GUIDOVAL (nº da TCE no sistema: 1208/2020) "]

	A tomada de contas especial está, assim, devidamente constituída e em condição de ser instruída.
EXAME TÉCNICO
Na instrução precedente (peça 54) , houve a delimitação da responsabilidade pelo débito consignado nestas contas, envolvendo a apuração dos fatos, a identificação do responsável e a quantificação do dano ao erário, dando ensejo à proposta de citação dele. A proposta foi realizada nos seguintes termos:
Irregularidade: ausência parcial de documentação de prestação de contas dos recursos federais repassados por meio do Termo de Compromisso 13/2012 (Portaria GM/MI 46/2012) .
Responsável: Élio Lopes dos Santos (CPF: XXX.389.746-XX) .
Conduta: apresentar de forma incompleta a documentação relativa à prestação de contas dos recursos federais repassados por meio do instrumento em questão, mais precisamente para a comprovação da boa e regular aplicação dos recursos nas despesas com a contratação de carro pipa, o pagamento de aluguel social e a contratação de maquinário para limpeza de ruas, remoção de escombros e construção de acessos alternativos.
Nexo de causalidade: a apresentação incompleta da documentação da prestação de contas impediu a comprovação da regular aplicação de recursos federais repassados nas despesas com a contratação de carro pipa, o pagamento de aluguel social e a contratação de maquinário para limpeza de ruas, remoção de escombros e construção de acessos alternativos, no âmbito do instrumento em questão, resultando em presunção de dano ao erário.
Culpabilidade: não há excludentes de ilicitude, de culpabilidade e de punibilidade; é razoável supor que o responsável tinha consciência da ilicitude de sua conduta; era exigível conduta diversa da praticada, qual seja, apresentar a prestação de contas contendo todos os documentos necessários à comprovação da regular aplicação dos recursos federais repassados nas despesas com a contratação de carro pipa, o pagamento de aluguel social e a contratação de maquinário para limpeza de ruas, remoção de escombros e construção de acessos alternativos, como contratos, relatórios de medição dos serviços e registros fotográficos, no caso dos equipamentos, e lista de beneficiários com assinatura das vítimas do desastre, no caso de aluguel. (negritos em parte acrescidos) 
Conforme Despacho de Conclusão das Comunicações Processuais (peça 76) , as providências inerentes às comunicações processuais foram concluídas.
A tabela a seguir retrata os expedientes, resposta à citação e demais comunicações, com referência à localização daqueles elementos no processo:
	Responsável
	Ofício/AR
	Resposta

	Élio Lopes dos Santos 
	peças 58-63
	peças 64-75

Fonte: Despacho Seproc (peça 104) e consulta ao processo; pesquisa (peça 57) - foi notificado em endereço 
constante da base da Receita Federal, Renach e TSE.
Da defesa do responsável Élio Lopes dos Santos 
O responsável apresentou suas alegações de defesa e documentação adiante discorrida. Do arrazoado apresentado (peça 79, p. 1-2) , observa-se que os argumentos foram quanto ao mérito da irregularidade.
0.1. Acerca da ausência parcial de documentação da prestação de contas, a alegação geral foi de que houve o atingimento dos objetivos, a partir das alegações específicas que foram sintetizadas na tabela a seguir:
	Socorro e assistência às vítimas

	Meta
	Despesa valor (R$) 
	Finalidade
	Alegações de defesa

	Limpeza de Prédios Públicos
	8.000,00
	Limpeza da lama e areia deixadas pela enchente (carro pipa) 
	As limpezas foram realizadas, conforme notas fiscais pagas às empresas prestadoras dos serviços. Embora não tenham sido acompanhadas de relatório de medição e atestado por responsável técnico, os serviços foram realizados de acordo com o encarregado de obras. Envia em anexo à defesa algumas fotos da ocorrência.

	Aluguel social
	31.180,00
	Assistência a 11 famílias
	O pagamento de honorários recebido pela procuradora Dra. Flávia justifica a diferença entre o montante dos documentos de despesa (inferior) e os valores descritos na relação de pagamentos. Envia em anexo à defesa a lista dos beneficiários com a assinatura deles e as procurações dos proprietários dos imóveis que foram alugados.

	Restabelecimentos de serviços essenciais

	Remoção de escombros e limpeza de ruas
	232.232,00
	Utilização de caminhões e máquinas para limpeza de ruas e remoção de escombros
	Limita-se a informar que foram enviados para a prefeitura relatórios de horas trabalhadas das máquinas e caminhões pelo seu encarregado de obras, assim como algumas fotos do ocorrido.

	Construção de acessos alternativos
	53.325,00
	Utilização de máquinas para construção de acessos alternativos
	Limita-se a informar que foram enviados para a prefeitura relatório de horas e medições dessas ações pelo seu encarregado de obras, assim como algumas fotos comparativa entre o cenário do desastre e as ações desenvolvidas.

0.2. Também trouxe alegações sobre a realização de despesas em itens não permitidos ou incompatíveis com o objeto, mas que deixa de ser relatadas, já que tal ocorrência foi desconsiderada a partir da análise realizada na instrução precedente (peça 54) , não tendo sido objeto de citação, portanto.
0.3. Informa, ao final, que espera ter sanado plenamente as irregularidades apontadas na presente citação, e que em nenhum momento deixou de agir conforme os parâmetros legais, optando por atingir a finalidade pretendida.
Em anexo à defesa, foram juntadas cópias dos documentos listados a seguir.
0.4. relação intitulada como sendo de beneficiários do aluguel social, indicando o nome de onze pessoas com as respectivas assinaturas (peça 79, p. 3) .
0.5. recibos, datados de 23/1/2013, no montante de R$ 28.648,00, de valores que (supostos) locadores receberam da procuradora deles (foi indicada a mesma procuradora para todos) referentes ao benefício do aluguel social, pago pela prefeitura relativo ao exercício de 2012, constando como destinatárias/locatárias do imóvel as pessoas indicadas na relação anterior (peça 79, p. 4-14) . 
0.6. procurações, datadas de 10/1/2012, dos locadores constantes nos recibos mencionados anteriormente para a advogada Flávia Araújo Coelho receber o benefício do aluguel social pago pela Defesa Civil, descontar seu honorário (15%) e repassar o restante aos outorgantes/locadores (peças 65-75) .
0.7. registros fotográficos sem legenda e/ou indicação de localização, em que se visualiza danos supostamente decorrentes da chuva (peça 79, p. 15-22) .
Análise
I - Exame preliminar quando da proposta de citação dos responsáveis
Cabe repisar a situação fática analisada e discorrida na instrução precedente (peça 54) , com vistas a contextualizar a irregularidade em comento e subsidiar a análise de mérito deste feito. Transcrevem-se a seguir trechos daquele documento.
Irregularidades/Responsabilização/Débito
24. Das informações prestadas pelo órgão, foram apontadas duas tipologias de irregularidade.
25. A primeira irregularidade consiste na ausência parcial de documentação de prestação de contas, abrangendo: contratação de carro pipa, o pagamento de aluguel social e a contratação de maquinário para limpeza de ruas, remoção de escombros e construção de acessos alternativos (despesas com a contratação de serviços de terceiros) . 
 (...) 
27. A fundamentação encontra-se nos pareceres técnico-financeiros acima citados. As vinte e quatro (D1 a D24 - especificadas na matriz de responsabilidade elaborada pelo órgão repassador - peça 43) parcelas dos débitos correspondentes às despesas impugnadas foram indicadas a partir das datas e valores dos pagamentos/saques na conta específica, retirados dos extratos bancários, segundo o parecer financeiro do órgão, e as metas indicadas constam no plano de trabalho (peça 4, p. 14-15) . Os fatos são resumidos nas tabelas abaixo:
Tabela I: Ausência parcial de documentação de prestação de contas
	Socorro e assistência às vítimas

	Meta
	Despesa valor (R$) 
	Finalidade
	Justificativa
	Débito

	Limpeza de Prédios Públicos
	8.000,00
	Limpeza da lama e areia deixadas pela enchente (carro pipa) 
	Não atingimento dos objetivos. Notas fiscais datadas de janeiro e fevereiro de 2012. Sem relatório de medição, atestado por responsável técnico, relativo à comprovação do quantitativo de horas utilizadas de caminhão pipa, tampouco relatório fotográfico alusivo à realização da meta.
	D13

	Aluguel social
	31.180,00
	Assistência a 11 famílias
	Não atingimento dos objetivos. Lista de beneficiários sem assinatura das vítimas do desastre. Constam nos autos notas de empenho para custeio de tal ação, assinadas por Flávia Araújo Coelho, referentes aos meses de janeiro a junho, julho, setembro e novembro, totalizando montante inferior ao descrito em relação de pagamentos.
	D14 a D20

	Restabelecimentos de serviços essenciais

	Remoção de escombros e limpeza de ruas
	232.232,00
	Utilização de caminhões e máquinas para limpeza de ruas e remoção de escombros
	Não atingimento dos objetivos. Presença apenas de notas fiscais relativas ao aluguel de retroescavadeiras, caminhões basculantes, tratores esteira e patrol. Todavia, não consta no caderno processual relatório de medição referente a tais ações, tampouco relatório fotográfico comparativo entre o cenário do desastre e as ações desenvolvidas pelo ente.
	D1 a D12

	Construção de acessos alternativos
	53.325,00
	Utilização de máquinas para construção de acessos alternativos
		
	324.737,00
	Total despesas impugnadas por essa irregularidade

28. Na primeira irregularidade - ausência parcial de documentação de prestação de contas, constata-se que além dos documentos de despesa e dos documentos relacionados no art. 14 do Decreto 7.257/2010 (que dispôs sobre as transferências de recursos para ações de socorro, assistência às vítimas, restabelecimento de serviços essenciais e reconstrução nas áreas atingidas por desastre e sobre a prestação de contas e fiscalização dos recursos transferidos) , outros documentos foram demandados pelo órgão repassador para fins de aprovação da execução física das metas. A jurisprudência do TCU dá suporte a exigência da apresentação de outros meios de prova com vistas à comprovação da execução física do objeto pactuado, mesmo que o termo do ajuste não faça tal exigência (como no caso de eventos custeados com recursos repassados pelo Ministério do Turismo, em que se exige a apresentação de filmagens ou fotografias - ex.: Acórdão 4570/2021-TCU-Segunda Câmara, relatado pelo Ministro Augusto Nardes) .   
29. Percebe-se que a demanda visa estabelecer nexo entre o cenário do desastre e as ações desenvolvidas pelo ente, e a necessidade de o gestor demonstrar com elementos robustos que houve a contento a execução física dos serviços. Logo, não se bastaria apresentar documentos de despesas (notas fiscais) para a comprovação da boa e regular aplicação dos recursos nas despesas com a contratação de carro pipa, o pagamento de aluguel social e a contratação de maquinário para limpeza de ruas, remoção de escombros e construção de acessos alternativos. Contratos, relatórios de medição dos serviços e registros fotográficos, no caso dos equipamentos, e lista de beneficiários com assinatura das vítimas do desastre, no caso de aluguel, são elementos que se prestariam para aquela finalidade, mas não foram apresentados. 
30. Conforme o parecer financeiro, tais documentos solicitados pela área técnica são documentos produzidos ao longo da execução das ações, época em que o gestor responsável era o Sr. Élio Lopes dos Santos (primeiro pagamento foi realizado em 29/2/2012 e o último em 24/12/2012) . (...) 
II - Exame considerando os elementos dos autos em cotejo com os juntados pelas defesas dos responsáveis
Percebe-se, nesta fase processual, que a comprovação da boa e regular aplicação dos recursos nas despesas com a contratação de carro pipa, o pagamento de aluguel social e a contratação de maquinário para limpeza de ruas, remoção de escombros e construção de acessos alternativos, requer a apresentação de outros meios de prova com vistas à comprovação da execução física do objeto pactuado. A demanda visa estabelecer nexo entre o cenário do desastre e as ações desenvolvidas pelo ente, e a necessidade de o gestor demonstrar com elementos robustos que houve a contento a execução física dos serviços. 
Logo, não se basta apresentar documentos de despesas (notas fiscais/recibos) para aquela comprovação. Como discorrido anteriormente, contratos, relatórios de medição dos serviços e registros fotográficos, no caso dos equipamentos, e lista de beneficiários com assinatura das vítimas do desastre, no caso de aluguel, são elementos que se prestam para aquela finalidade, mas não foram apresentados quando da prestação de contas do ajuste.
Chamado aos autos, o responsável limitou-se a trazer argumentos e cópia de alguns elementos relativos à meta aluguel social apenas. 
Os poucos registros fotográficos apresentados (peça 74, p. 15-22) não trazem elementos que os vinculem com o evento (desastre) , tampouco com os serviços supostamente prestados por terceiros, relativos às metas "Limpeza da lama e areia deixadas pela enchente (carro pipa) ", "Utilização de caminhões e máquinas para limpeza de ruas e remoção de escombros" e "Utilização de máquinas para construção de acessos alternativos". Esperava-se a apresentação de relatório fotográfico comparativo entre o cenário do desastre e as ações desenvolvidas pelo ente, estabelecendo o nexo entre eles, o que não ocorreu. Relatório fotográfico nem sempre consegue definir local e tempo a que se refere o objeto fotografado, como é o caso das fotografias apresentadas, não servindo, portanto, como prova da boa e regular aplicação de recursos, visto não ser possível saber se o cenário retratado foi mesmo onde ocorreu a intervenção. Ademais, eles não trazem evidências dos serviços supostamente prestados, apenas se visualiza alguns danos.
Em análise sumária dos elementos de despesa constantes nos autos, percebe-se a existência de notas fiscais emitidas por diversos prestadores de serviço relativas à locação de equipamentos que se enquadram, a priori, nos previstos para as ações pactuadas. 
Para a meta "Limpeza da lama e areia deixadas pela enchente (carro pipa) ", tem-se a documentação fiscal da despesa somente (NF 296 de A. Assunção, no valor de R$ 8.000,00 - peça 13, p. 8) . 
Para as metas de restabelecimento de serviços essenciais - "Utilização de caminhões e máquinas para limpeza de ruas e remoção de escombros" e "Utilização de máquinas para construção de acessos alternativos" -, tem-se também a documentação fiscal da despesa (NF 8, de Transportadora Padovani, no valor de R$ 8.000,00; NF 223, de Carlos Diesel Ltda., no valor de R$ 4.300,00; NFs 2012 e 2048 de Nenen Tratores Ltda., nos valores de R$ 20.250,00 e R$ 7.965,00; NFs 23, 28 e 32 de Marcaja Terraplenagem Ltda., nos valores de R$ 5.000,00, R$ 48.400,00 e R$ 12.320,00; NFs 01, 486, 487, 488 e 496 de Locmaq Locação de Máquinas Guidovalenses Ltda., nos valores de R$ 12.000,00, R$ 4.000,00, R$ 7.320,00, R$ 8.700,00 e R$ 19.770,00; NFs 190 e 191 de Fófano Máquinas e Equipamentos Ltda, nos valores de R$ 17.910,00 e R$ 7.200,00; NF 22 de Jaezio Gonçalves dos Santos, no valor de R$ 36.800,00; NF 17 de Posto Guidoval Ltda, no valor de R$ 30.939,93; NF 41 de L&L Transportes Itamarati Ltda., no valor de R$ 66.552,00; NFs 4, 8, 9 e 10, de AMC Guidomáquinas Ltda, nos valores de R$ 3.040,00, R$ 4.400,00, R$ 14.440,00 e R$ 5.520,00 - peça 13, p. 1-7, 9-13, 18-21 e 23; peça 38, p. 9) . O único contrato apresentado foi com a empresa AMC Guidomáquinas Ltda (peça 16, p. 9-12) , que representa menos de 10% do montante total das despesas (R$ 27.360,00) ; ou seja, para todas as demais despesas não se apresentou os contratos correspondentes.
Também se observa alguns poucos elementos (como requisição e borderô) nos autos que não atendem aos requisitos da documentação complementar solicitada, porquanto não detalham na sua grande maioria o veículo/equipamento utilizado, a quantidade e o local do serviço realizado, bem como sua finalidade. Esperava-se que tais informações constassem de relatórios de medição, atestados por responsável técnico da prefeitura, relativo à comprovação de cada uma daquelas prestações de serviços, o que não ocorreu também.
Em que pese os valores das despesas indicadas naqueles documentos correspondam com os valores previstos (no caso da primeira meta, de R$ 8.000,00; para as duas últimas metas, de R$ 285.557,00, e se considerar outras notas fiscais no processo - peça 38, p. 6, 16 e 25 - os valores dos documentos extrapolam o montante previsto, mas se desconsiderou porque não constam da relação de pagamentos - peça 7) , a ausência dos elementos complementares solicitados e que permitiriam verificar se houve a contento a execução física dos serviços, bem como sua vinculação aos recursos federais transferidos, não foram apresentados. 
Repisa-se que a exigência para que o ente/gestor apresentasse outros meios de prova com vistas à comprovação da execução física do objeto pactuado foi demandada pelo órgão repassador na fase interna destas contas (quando da análise da prestação de contas) e encontra respaldo na jurisprudência do Tribunal. Tais documentos solicitados pela área técnica do ministério são dados produzidos ao longo da execução das ações, época em que o gestor responsável deveria ter apresentado. Se não o fez, deveria fazê-lo nessa oportunidade, mas se limitou a asseverar que os serviços foram realizados de acordo com o encarregado de obras, ou que foram enviados para a prefeitura relatório de horas e medições dessas ações pelo seu encarregado de obras, assim como algumas fotos das ações desenvolvidas, argumentação, como vista, desprovida de provas dos fatos alegados e que suportassem sua narrativa.
Quanto à meta aluguel social, em que pese a defesa tenha apresentada a lista de beneficiários com assinatura das vítimas do desastre (peça 79, p. 3) , a situação relatada traz suspeição sobre o procedimento adotado pela prefeitura. Parte dessa despesa teria sido destinada a honorários advocatícios que sequer foram comprovados por nota fiscal/recibo emitidos por Flávia Araújo Coelho (advogada/procuradora) , não servindo para tal desiderato as notas de empenho para custeio de tal ação por ela assinadas, referentes aos meses de janeiro a julho, setembro e novembro, informados pelo órgão repassador. Ademais, a despesa prevista (de R$ 31.180,00) é maior do que a despesa indicada pelos recibos juntados pela defesa (que totalizam R$ 28.648,00) , e a diferença não corresponde ao percentual (de 15%) dos supostos honorários previstos nas procurações (peças 65-75) . Entende-se que o nexo causal também ficou comprometido, já que os pagamentos ocorreram diretamente para a advogada e não para os (supostos) locadores/prestadores dos serviços. Ademais, não se entende o porquê da intermediação dos alugueis, quando a lei não exige intermediário para tal despesa e a contratação direta certamente traria mais economia e atendimento aos princípios da competitividade e impessoalidade. Logo, os recibos por eles emitidos e ora apresentados pela defesa (peça 64, p. 4-14) não se prestam a comprovar a regularidade dessa parcela da despesa. 
III - Ausência de comprovação da boa e regular aplicação dos recursos repassados
A defesa do ex-prefeito não trouxe elemento e/ou documento comprobatório capaz de elidir a irregularidade em comento.
A conduta irregular atribuída ao responsável é de apresentar de forma incompleta a documentação relativa à prestação de contas dos recursos federais repassados por meio do instrumento em questão, mais precisamente para a comprovação da boa e regular aplicação dos recursos nas despesas com a contratação de carro pipa, o pagamento de aluguel social e a contratação de maquinário para limpeza de ruas, remoção de escombros e construção de acessos alternativos. Com efeito, essa ocorrência impediu a comprovação da regular aplicação dos recursos federais repassados, resultando em presunção de dano ao erário.
Portanto, a irregularidade de ausência de documentos/elementos complementares de despesa para a comprovação da boa e regular aplicação dos recursos enseja a devolução pelo débito apurado nestas contas, que corresponde aos recursos transferidos e que custearam os pagamentos questionados, sob a responsabilidade do ex-prefeito, Élio Lopes dos Santos, gestor dos recursos. 
Prescrição da Pretensão Punitiva
	Vale ressaltar que a pretensão punitiva do TCU, conforme Acórdão 1441/2016-TCU-Plenário, Relator Min. Benjamin Zymler, que uniformizou a jurisprudência acerca dessa questão, subordina-se ao prazo geral de prescrição indicado no art. 205 do Código Civil, que é de dez anos, contado da data de ocorrência da irregularidade sancionada, nos termos do art. 189 do Código Civil, sendo este prazo interrompido pelo ato que ordenar a citação, a audiência ou a oitiva do responsável.
No caso em exame, não ocorreu a prescrição, uma vez que a irregularidade sancionada se deu no período de 29/2/2012 a 24/12/2012 e o ato de ordenação da citação ocorreu em 10/6/2021 (peça 56) .
CONCLUSÃO
Em face da análise promovida na seção "Exame Técnico", verifica-se que o responsável Élio Lopes dos Santos (CPF: XXX.389.746-XX) não logrou comprovar a boa e regular aplicação dos recursos. Suas alegações de defesa devem ser rejeitadas, portanto. 
Tendo em vista que não constam dos autos elementos que permitam reconhecer a sua boa-fé, sugere-se que as suas contas sejam julgadas irregulares, nos termos do art. 202, § 6º, do Regimento Interno do TCU, com a imputação do débito atualizado monetariamente e acrescido de juros de mora, nos termos do art. 202, §1º do Regimento Interno do TCU, descontado o valor eventualmente recolhido, com a aplicação da multa prevista no art. 57 da Lei 8.443/1992.
Por fim, como não houve elementos que pudessem modificar o entendimento acerca da irregularidade em apuração, mantém-se a matriz de responsabilização, anexa ao processo (peça 53) . 
PROPOSTA DE ENCAMINHAMENTO
Ante o exposto, submetem-se os autos à apreciação, para envio ao Ministério Público junto ao TCU, e posterior encaminhamento ao Gabinete do Exmo. Sr. Ministro-Relator Vital do Rêgo, com a seguinte proposta:
0.8. rejeitar as alegações de defesa apresentadas por Élio Lopes dos Santos (CPF: XXX.389.746-XX) ;
0.9. julgar irregulares, com fundamento nos arts. 1º, inciso I, 16, inciso III, alínea "c", 19, caput, e 23, inciso III, alínea "a", da Lei 8.443/1992, as contas de Élio Lopes dos Santos (CPF: XXX.389.746-XX) , condenando-o ao pagamento das quantias a seguir especificadas, com a fixação do prazo de quinze dias, a contar da notificação, para comprovar, perante o Tribunal (art. 23, inciso III, alínea "a", da Lei 8.443/1992, c/c o art. 214, inciso III, alínea "a", do Regimento Interno do TCU) , o recolhimento da dívida aos cofres do Tesouro Nacional, atualizada monetariamente e acrescida dos juros de mora, calculados a partir das datas discriminadas até a data do recolhimento, na forma da legislação em vigor:
	Data de ocorrência
	Valor histórico (R$) 

	29/2/2012
	18.840,00

	2/3/2012
	20.020,00

	7/3/2012
	66.552,00

	12/3/2012
	17.910,00

	15/3/2012
	20.250,00

	19/3/2012
	56.400,00

	26/3/2012
	36.800,00

	7/5/2012
	7.200,00

	9/5/2012
	12.000,00

	16/5/2012
	5.000,00

	21/5/2012
	20.285,00

	31/5/2012
	4.300,00

	4/6/2012
	8.000,00

	5/7/2012
	14.320,00

	6/8/2012
	2.810,00

	13/9/2012
	2.810,00

	5/10/2012
	2.810,00

	6/11/2012
	2.810,00

	3/12/2012
	2.810,00

	24/12/2012
	2.810,00

	Valor atualizado do débito (com juros) em 2/2/2022: R$ 582.978,81 (peça 77) 
0. aplicar a Élio Lopes dos Santos (CPF: XXX.389.746-XX) a multa prevista nos arts. 19, caput, e 57 da Lei 8.443/1992 c/c os arts. 210, caput, e 267 do Regimento Interno do TCU, fixando-lhe o prazo de 15 (quinze) dias, a contar da notificação, para que comprove perante o Tribunal (art. 23, inciso III, alínea "a", da Lei 8.443/1992, c/c o art. 214, inciso III, alínea "a", do Regimento Interno do TCU) o recolhimento da dívida aos cofres do Tesouro Nacional, atualizada monetariamente desde a data do acórdão até a do efetivo recolhimento se for paga após o vencimento, na forma da legislação em vigor;
0. autorizar, desde logo, com fundamento nos art. 28, inciso II, da Lei 8.443/1992, a cobrança judicial das dívidas, caso não atendida a notificação, conforme prevê o 219, inciso II, do Regimento Interno do TCU;
0. autorizar, desde logo, o pagamento da dívida em até 36 (trinta e seis) parcelas mensais e consecutivas, nos termos do art. 217 do Regimento Interno, caso solicitado pelo responsável, fixando-se o vencimento da primeira parcela em quinze dias, a contar do recebimento da notificação, e o das demais a cada trinta dias, devendo incidir sobre cada parcela, os encargos legais devidos, na forma prevista na legislação em vigor; 
0. alertar o responsável de que a falta de comprovação do recolhimento de qualquer parcela importará o vencimento antecipado do saldo devedor, nos termos do § 2º do art. 217 do Regimento Interno deste Tribunal; 
0. encaminhar cópia do Acórdão que vier a ser proferido, bem como do relatório e do voto que o fundamenta ao Procurador-Chefe da Procuradoria da República de Minas Gerais, para a adoção das medidas que entender cabíveis, em conformidade com o art. 16, § 3º, da Lei 8.443/1992 c/c o art. 209, § 7º, do Regimento Interno do TCU, informando-lhe que o inteiro teor da deliberação pode ser consultado no endereço www.tcu.gov.br/acordaos;
0. encaminhar cópia do Acórdão que vier a ser proferido ao Ministério do Desenvolvimento Regional e ao responsável, para ciência, informando que a presente deliberação, acompanhada do Relatório e do Voto que a fundamenta, está disponível para a consulta no endereço www.tcu.gov.br/acordaos, além de esclarecer que, caso requerido, o TCU poderá fornecer sem custos as correspondentes cópias, de forma impressa.
O Ministério Público junto ao Tribunal de Contas da União (MPTCU) , representado pelo Subprocurador-Geral Dr. Lucas Rocha Furtado, apresentou as seguintes considerações (peça 81) :
Trata-se de tomada de contas especial que na fase externa aperfeiçoou a relação processual citatória com o responsável Élio Lopes dos Santos, ex-prefeito de Guidoval-MG, em razão de não comprovação da regular aplicação dos recursos repassados por meio do Termo de Compromisso 13/2012 (Portaria GM/MI 46/2012) , firmado entre o então Ministério da Integração Nacional e a municipalidade, tendo por objeto ações de socorro, assistência às vítimas, restabelecimento de serviços essenciais e reconstrução nas áreas atingidas por desastre.
As impugnações referem-se a despesas para as quais, na ótica do instaurador da TCE e da unidade técnica do TCU, teria sido apresentada de forma incompleta a documentação relativa à prestação de contas com a contratação de carro pipa, contratação de maquinário para limpeza de ruas, remoção de escombros e construção de acessos alternativos e pagamento de aluguel social.
Com as devidas vênias, discordo da unidade técnica.
Compulsando os autos, encontram-se evidências que, a meu ver, fragilizam a impugnação dos pagamentos efetuados a título de contratação de carro pipa e de maquinário para limpeza de ruas, remoção de escombros e construção de acessos alternativos.
Em primeiro lugar, há que se ter em conta que o órgão repassador e a unidade técnica consideraram que seriam necessários relatórios de medição, atestados por responsável técnico, relativo à comprovação dos quantitativos de serviços prestados, além de relatórios fotográficos alusivos à realização das metas.
Ocorre que o Decreto 7.257/2010, que dispõe sobre as transferências de recursos para ações de socorro, assistência às vítimas, restabelecimento de serviços essenciais e reconstrução nas áreas atingidas por desastre e sobre a prestação de contas e fiscalização dos recursos transferidos, no dispositivo que trata dos documentos necessários à prestação de contas (art. 14) , não prevê a apresentação de nenhum desses elementos requeridos pelo órgão repassador e pela unidade técnica.
Por outro lado, os pagamentos infirmados encontram amparo em vasta documentação fiscal constante dos autos (NF 296 de A. Assunção, no valor de R$ 8.000,00 - peça 13, p. 8; NF 8, de Transportadora Padovani, no valor de R$ 8.000,00; NF 223, de Carlos Diesel Ltda., no valor de R$ 4.300,00; NFs 2012 e 2048 de Nenen Tratores Ltda., nos valores de R$ 20.250,00 e R$ 7.965,00; NFs 23, 28 e 32 de Marcaja Terraplenagem Ltda., nos valores de R$ 5.000,00, R$ 48.400,00 e R$ 12.320,00; NFs 01, 486, 487, 488 e 496 de Locmaq Locação de Máquinas Guidovalenses Ltda., nos valores de R$ 12.000,00, R$ 4.000,00, R$ 7.320,00, R$ 8.700,00 e R$ 19.770,00; NFs 190 e 191 de Fófano Máquinas e Equipamentos Ltda, nos valores de R$ 17.910,00 e R$ 7.200,00; NF 22 de Jaezio Gonçalves dos Santos, no valor de R$ 36.800,00; NF 17 de Posto Guidoval Ltda, no valor de R$ 30.939,93; NF 41 de L&L Transportes Itamarati Ltda., no valor de R$ 66.552,00; NFs 4, 8, 9 e 10, de AMC Guidomáquinas Ltda, nos valores de R$ 3.040,00, R$ 4.400,00, R$ 14.440,00 e R$ 5.520,00 - peça 13, p. 1-7, 9-13, 18-21 e 23; peça 38, p. 9) , bem como na relação de pagamentos efetuados (peça 7) , no relatório de execução físico-financeiro (peça 8) , no demonstrativo de receitas e despesas (peça 9) e no extrato bancário (peça 12) , esses sim, elementos requeridos pela norma regulamentadora.
Verifico que a natureza dos serviços constantes das notas fiscais são plenamente compatíveis com o objetivo do termo de compromisso firmado entre o município e a União, que consistia na solução viável para restabelecer a normalidade das vidas das famílias atingidas na região, mediante remoção de escombros, limpeza de ruas e construção de vias alternativas, consoante plano de trabalho aprovado (peça 4) .
Ademais, há que se destacar que se cuidou de situação de emergência no município, em decorrência de fortes chuvas e enxurradas, de modo que se fez evidente a identificação inquestionável dos requisitos de finalidade, emergencialidade e nexo causal com o evento adverso, a requerer os serviços prestados mediante o atesto nos documentos fiscais e demais demonstrativos constantes dos autos que são aptos, no meu entendimento, a comprovar as despesas, cabendo, nas circunstâncias concretas, mitigar exigências mais detalhadas como as exigidas pelo tomador de contas e pela unidade técnica, tais como contratos formais para serviços emergenciais de tratores e retroescavadeiras, que - deve-se ressaltar - foram prestados em legítimo regime de dispensa de licitação (cf. peça 18) . 
Com relação ao pagamento de alugueis sociais para as famílias atingidas pelo desastre natural, a defesa apresentou a lista de beneficiários com assinatura das vítimas do desastre (peça 79, p. 3) , conforme exigido no art. 14, inciso VI, do referido decreto, não cabendo, data vênia, levantar suspeitas sobre o procedimento de pagamento a procurador dos locatários, tento em vista que o instituto da representação por procuração é perfeitamente compatível com os atos da vida civil e comercial. Não é razoável impugnar a despesa com base na mera suspeita que essa opção legítima para amparar o negócio civil entre locador e locatário seria inidônea para comprovar a regularidade dos pagamentos efetuados a esse título.
Diante do exposto, e renovando vênias por dissentir do encaminhamento técnico proposto, manifesto-me no sentido de que as contas do Sr. Élio Lopes dos Santos sejam julgadas regulares com ressalva, dando-lhe quitação, com fundamento nos arts. 16, inciso II, 18 e 23, inciso II, da Lei 8.443/1992, c/c os arts. 208 e 214, inciso II, do Regimento Interno do TCU.
É o relatório.

não há.

Subprocurador-Geral Lucas Rocha Furtado.

TOMADA DE CONTAS ESPECIAL. TERMO DE COMPROMISSO. APOIO FINANCEIRO PARA ATENDIMENTO EMERGENCIAL DE SOCORRO E ASSISTÊNCIA ÀS PESSOAS AFETADAS POR ENCHENTES E ENXURRADAS NO MUNICÍPIO DE GUIDOVAL/MG. CONTAS REGULARES COM RESSALVA.

TOMADA DE CONTAS ESPECIAL (TCE)

Secretaria de Controle Externo de Tomada de Contas Especial (SecexTCE).

Cuidam os autos de tomada de contas especial instaurada pelo Ministério do Desenvolvimento Regional (MDR) em desfavor de Élio Lopes dos Santos, ex-prefeito (gestão 1º/1/2009 a 31/12/2012) , e Soraia Vieira de Queiroz, ex-prefeita (1º/1/2013 a 31/12/2020) , em razão de não comprovação da regular aplicação dos recursos repassados por meio do Termo de Compromisso 13/2012 (peça 1) , firmado entre o então Ministério da Integração Nacional e o Município de Guidoval/MG, e que tinha por objeto a "limpeza das ruas e casas, assistência aos desabrigados com cestas básicas, pagamentos de aluguel".
A avença foi firmada no valor de R$ 450.000,00 exclusivamente à conta do concedente e integralmente repassados à municipalidade (peça 3) . A vigência transcorreu de 1º/2/2012 a 8/2/2013, com prazo para apresentação da prestação de contas em 18/9/2019.
A instauração da tomada de contas especial (TCE) foi motivada pelo tomador de contas em decorrência das irregularidades registradas na matriz de responsabilização (peça 34) : (i)  ausência parcial de documentação de prestação de contas dos recursos federais repassados; e (ii)  realização de despesas em itens não permitidos ou incompatíveis com o objeto do termo de compromisso.
Na fase interna, os responsáveis foram devidamente comunicados para que apresentassem relatórios fotográficos e de medição para comprovação das despesas efetivadas e, diante da ausência de justificativas suficientes para elidir as irregularidades e da não devolução dos recursos, instaurou-se a TCE. No relatório (peça 44) , o tomador de contas concluiu que o prejuízo importaria no valor original de R$ 386.846,60, imputando-se a responsabilidade ao Sr. Élio Lopes dos Santos, ex-prefeito, e à Sra. Soraia Vieira de Queiroz, ex-prefeita, ambos na condição de gestores dos recursos.
A Controladoria-Geral da União emitiu o relatório de auditoria (peça 47) , em concordância com o relatório do tomador de contas. O certificado de auditoria e o parecer do dirigente do órgão de controle interno concluíram pela irregularidade das presentes contas (peças 48 e 49) . O ministro responsável pela área atestou haver tomado conhecimento das conclusões contidas no relatório e certificado de auditoria e no do dirigente do órgão de controle interno, e determinou o encaminhamento do processo ao Tribunal de Contas da União (peça 50) .
A Secretaria de Controle Externo de Tomada de Contas Especial (SecexTCE) constatou não haver evidências de que Soraia Vieira de Queiroz participou das irregularidades apontadas no relatório do tomador de contas. A unidade técnica verificou, também, que os itens considerados pelo MDR como não permitidos ou incompatíveis, na verdade, estão em consonância com a finalidade do repasse (ações de socorro, assistência e restabelecimento dos serviços essenciais) , cujas ações estão previstas no Decreto 7.257/2010 (incisos V, VI e VII do art. 2º) . Em vista disso, a SecexTCE sugeriu a citação somente do Sr. Élio Lopes dos Santos (peças 54-55) , acolhida nos termos do ato citatório de 10/6/2021 (peça 56) , sobre a ausência parcial de documentação de prestação de contas dos recursos federais repassados.
Devidamente citado (peças 58-63) , o ex-prefeito apresentou suas alegações de defesa (peça 64, p. 1-2) , acompanhada da documentação acostada aos autos (peça 64, p. 3-22; e peças 65-75) . 
A SecexTCE, após analisar as alegações de defesa, concluiu que o responsável não logrou comprovar a boa e regular aplicação dos recursos e propôs (peças 78-80) : (i) julgar irregulares as contas do Sr. Élio Lopes dos Santos; (ii) condená-lo ao ressarcimento do débito no valor histórico de R$ 324.737,00; e (iii)  aplicar-lhe a multa prevista no art. 57 da Lei 8.443/1992.
O Ministério Público junto ao Tribunal de Contas da União (MPTCU) , representado pelo Subprocurador-Geral Dr. Lucas Rocha Furtado, dissentiu do encaminhamento ofertado pela unidade instrutora e sugeriu julgar regulares com ressalva as contas do Sr. Élio Lopes dos Santos, dando-lhe quitação (peça 81) .
Manifesto, desde já, minha concordância com o encaminhamento apresentado pelo MPTCU, motivo pelo qual incorporo os fundamentos apresentados no parecer precedente como minhas razões de decidir, sem prejuízo de tecer os comentários que reputo necessários.
A matéria sob a análise é regida pelo Decreto 7.257/2010, que dispõe sobre as transferências de recursos para ações de socorro, assistência a vítimas, restabelecimento de serviços essenciais e reconstrução nas áreas atingidas por desastres.
Os recursos repassados pelo MDR ao Município de Guidoval/MG foram geridos exclusivamente pelo Sr. Élio Lopes dos Santos, sendo que o primeiro pagamento ocorreu em 29/2/2012 e o último em 24/12/2012. Portanto, todos os pagamentos foram realizados dentro da gestão do ex-prefeito. A prestação de contas final apresentada foi analisada pelo órgão ministerial, nos termos dos pareceres acostados às peças 19 e 34, que concluiu, ao final, pela instauração desta TCE.
O Sr. Élio Lopes dos Santos foi citado em razão da ausência parcial de documentação de prestação de contas, como contratos, relatórios de medição dos serviços e registros fotográficos, no caso dos equipamentos para limpeza de ruas, remoção de escombros e construção de acessos alternativos, e lista de beneficiários com assinatura das vítimas do desastre, no caso de aluguel, para a comprovação da boa e regular aplicação dos recursos repassados ao Município de Guidoval/MG (peças 58-63) .
O ex-gestor, em suas alegações de defesa, argumenta que a despesa no montante de R$ 324.737,00 foi efetivada da seguinte forma (peça 64) :
i) a limpeza de prédios públicos, no valor de R$ 8.000,00, foi realizada com a utilização de carro pipa com a anotação da quantidade de horas utilizadas;
ii) o aluguel social, no montante de R$ 31.180,00, foi direcionado à assistência de 11 famílias, conforme lista dos beneficiários contendo a assinatura das vítimas do desastre;
iii) a remoção de escombros e limpeza de ruas, na quantia de R$ 232.232,00, foi efetuada com a utilização de caminhões e máquinas, tendo sido anotadas as horas trabalhadas desses equipamentos; e
iv) a construção de acessos alternativos, no valor de R$ 53.325,00, foi realizada com o uso de máquinas, com a anotação das horas trabalhadas.
Segundo o MPTCU, o art. 14 do Decreto 7.257/2010, normativo que rege a matéria sob análise, não prevê a apresentação de relatórios fotográficos e de medição alusivos à realização das metas. Ressaltou, ainda, que a natureza dos serviços constantes das notas fiscais é plenamente compatível com o objetivo do termo de compromisso firmado entre o município e a União, que consistia na solução viável para restabelecer a normalidade das vidas das famílias atingidas na região, mediante remoção de escombros, limpeza de ruas e construção de vias alternativas, consoante plano de trabalho aprovado.
De acordo com a justificativa apresentada pela municipalidade (peça 18, p. 1) , foram pagas 159 horas de trator de esteira, 2.506,30 horas de retroescavadeira, 1.395 horas de caminhão basculante na remoção dos escombros, e 16 dias de caminhão pipa na limpeza das ruas e residências, bem como foram pagas 279 horas de trator de esteira e 209 horas de Patrol na construção de acessos alternativos para a população se deslocar e os produtores rurais escoarem sua produção agrícola.
Compulsando os autos, verifiquei a existência do Contrato 10/2012, referente à prestação de serviços de caminhão basculante e de retroescavadeira[footnoteRef:2], documentos de controle diário de horas e/ou dias trabalhados[footnoteRef:3] e respectivos borderôs relativos aos serviços de caminhões basculantes, trator de esteira, retroescavadeira[footnoteRef:4], juntamente com as respectivas notas fiscais referentes aos serviços prestados. [2:  peça 42, p. 30-33.]  [3:  peça 38, p. 18-22; peça 39, p. 14-26; peça 41, p. 29-33, 36-41; peça 42, p. 3-8 e 14-19.]  [4:  peça 39, p. 3-6, 27-29, 37-39 e 46; peça 41, p. 28; peça 42, p. 9, 12 e, 29.] 
As despesas efetivadas, no montante de R$ 324.737,00, estão alicerçadas em notas de empenho emitidas pela Prefeitura de Guidoval/MG e em notas fiscais acostadas aos autos, discriminadas na tabela a seguir:
	Beneficiário
	Nota Fiscal
	Descrição do serviço
	Valor (R$) 
	Localização

	A. Assunção
	296
	Caminhão pipa: 16 dias a R$ 500,00/dia
	8.000,00
	peça 13, p. 8
peça 39, p. 41

	Transportadora Padovani
	8
	Retroescavadeira: 30 horas a R$ 80,00/hora (R$ 2.400,00) ;
Caminhão basculante: 14 dias a R$ 400,00/dia (R$ 5.600,00) 
	8.000,00
	peça 13, p. 1
peça 38, p. 39

	Carlos Diesel Ltda.
	223
	Retroescavadeira: 53,7 horas a R$ 80,00/hora 
	4.300,00
	peça 13, p. 2

	Nenen Tratores Ltda.
	2012
	Patrol: 150 horas a R$ 135,00/hora
	20.250,00
	peça 13, p. 10

		2048
	Patrol: 59 horas a R$ 135,00/hora
	7.965,00
	peça 13, p. 3
peça 38, p. 44

	Marcaja Terraplenagem Ltda.
	23
	Retroescavadeira: 62,5 horas a R$ 80,00/hora
	5.000,00
	peça 38, p. 9

		28
	Retroescavadeira: 759 horas a R$ 80,00/hora
	48.400,00
	peça 13, p. 9

		32
	Retroescavadeira: 154 horas a R$ 80,00/hora
	12.320,00
	peça 13, p. 4

	Locmaq Locação de Máquinas Guidovalenses Ltda.
	01
	Trator de esteira: 72 horas a R$ 100,00/hora (R$ 7.200,00) ; 
Retroescavadeira: 60 horas a R$ 80,00/hora (R$ 4.800,00) 
	12.000,00
	peça 13, p. 5
peça 39, p. 13

		486
	Caminhão basculante: 10 dias a R$ 400,00/dia
	4.000,00
	peça 13, p. 18
peça 41, p. 27

		487
	Retroescavadeira: 91,5 horas a R$ 80,00/hora
	7.320,00
	peça 13, p. 20
peça 42, p. 2

		488
	Trator de esteira: 87 horas a R$ 100,00/hora
	8.700,00
	peça 13, p. 19
peça 41, p. 35

	Fófano Máquinas e Equipamentos Ltda. 
	190
	Trator de esteira: 199 horas a R$ 90,00/hora
	17.910,00
	peça 13, p. 11

		191
	Trator de esteira: 80 horas a R$ 90,00/hora
	7.200,00
	peça 13, p. 6
peça 39, p. 31

	Jaezio Gonçalves dos Santos
	22
	Caminhão basculante: 92 dias a R$ 400,00/dia
	36.800,00
	peça 13; p. 7
peça 39, p. 35

	L&L Transportes Itamarati Ltda. 
	41
	9 caminhões basculantes: 18,5 dias a R$ 400,00/dia
	66.552,00
	peça 13, p. 13

	AMC Guidomáquinas Ltda.
	8
	Caminhão basculante: 11 dias a 400,00/dia
	4.400,00
	peça 13, p. 21

		9
	Retroescavadeira: 180,5 horas a R$ 80,00/hora
	14.440,00
	peça 13, p. 26

	Total
	293.557,00
	
Toda essa documentação fiscal está associada à relação de pagamentos efetuados (peça 7) , ao relatório de execução físico-financeiro (peça 8) , ao demonstrativo de receitas e despesas (peça 9) e ao extrato bancário (peça 12) , conforme estabelecido pelo art. 14 do Decreto 7.257/2010, perfazendo o montante de R$ 293.557,00 relativo à limpeza de prédios públicos (R$ 8.000,00) , à remoção de escombros e limpeza de ruas (R$ 232.232,00) e à construção de acessos viários alternativos (R$ 53.325,00) .
Há, também, fotos que mostram a situação do desastre sofrido pela população de Guidoval/MG decorrentes da enchente de 2/1/2012, bem como a execução dos serviços de remoção de entulhos e escombros (retroescavadeira e caminhão basculante) , limpeza de ruas (caminhão pipa) e construção de acesso viário alternativo (patrol e trator de esteira) , acostadas às peças 4 (p. 9-12) , 38 e 64 (p. 15-21) .
Com relação ao pagamento de aluguéis sociais, o ex-prefeito enviou a lista dos 11 beneficiários assistidos com as respectivas assinaturas (peça 64, p. 3) , conforme exigido no art. 14, inciso VI, do Decreto 7.257/2010. A justificativa apresentada pela municipalidade ao Ministério do Desenvolvimento Regional destaca que o aluguel social foi embasado em lei que determinou o valor de R$ 300,00 no máximo para as famílias com direito a receber o aluguel social (peça 18) .
De fato, a Lei Municipal 575, de 26/3/2012, em seu art. 6º, §§ 1º e 2º, prescreve que (peça 4, p. 28) :
Art. 6º O Aluguel Social será instituído mediante contrato estabelecido entre o Município, o beneficiário e o proprietário do imóvel ou seu procurador.
§ 1° O valor máximo da Bolsa Aluguel Social corresponderá a R$ 300,00 (trezentos reais) .
§ 2º Na hipótese do aluguel mensal contratado ser inferior ao valor da bolsa aluguel, o pagamento limitar-se-á ao valor do aluguel do imóvel locado;
Os valores do aluguel social foram estabelecidos em R$ 60,00, R$ 100,00, R$ 140,00, R$ 170,00 e R$ 300,00, em função dos parâmetros previstos na Lei Municipal 575/2012, e alocados no período de janeiro a dezembro de 2012, alcançando o montante de R$ 31.180,00 (peça 4, p. 25) .
Acompanho o entendimento do MPTCU de que o procedimento de pagamento a procurador dos locatários, conforme procurações acostadas aos autos (peças 65 a 75) , não merecem suspeitas, pois tais documentos são compatíveis com os atos da vida civil e comercial. Ademais, o ex-prefeito trouxe aos autos os recibos assinados pelos proprietários dos imóveis alugados (peça 64, p. 414) . Dessa forma, considero suficientes para comprovação da regularidade dos pagamentos efetuados a título de aluguel social a documentação apresentada pelo Sr. Élio Lopes dos Santos.
Destaco, ainda, que, as notícias veiculadas pela mídia, à época, indicam que as águas do Rio Xopotó, que margeia Guidoval/MG, alcançaram 15 metros de altura nas primeiras 48 horas de 2012. O cenário foi de destruição, com ruas inteiras reviradas ao avesso, assim descrito pelo jornal "Estado de Minas Gerais"[footnoteRef:5], em matéria publicada em 6/1/2012: [5:  Disponível em: https://www.em.com.br/app/noticia/gerais/2012/01/06/interna_gerais,270936/guidoval-uma-cidade-partida-e-devastada-pela-chuva.shtml. Acesso em 20/6/2022.] 
São 2 mil desabrigados, entre os 6 mil moradores, sem água, comida e remédios, à espera de socorro do outro lado do Xopotó. A transposição só é possível por meio de barco e helicóptero. Há uma estradinha vicinal, de cerca de 12 quilômetros, interditada. Nela, um caminhão carregado com mantimentos atolado. (...) . Pelo rio que chegou a subir 15 metros na segunda-feira, dois botes em operação emergencial: um para material de primeira necessidade; o outro, por conta do resgate de mulheres, crianças e idosos. Onde ficava a ponte de 50 metros, levada pela correnteza, foram improvisadas polias com cordas aquáticas, unicamente para a travessia de alimentos.
Ressalto que se trata de situação de emergência no município de Guidoval/MG, em decorrência de fortes chuvas e enxurradas no início de janeiro de 2012, de modo que se faz prioritária a identificação dos requisitos de finalidade, emergencialidade e nexo causal com o evento adverso. Essa situação, conforme salientou o MPTCU, conduziu à requisição de serviços prestados mediante o atesto nos documentos fiscais e demais demonstrativos acostados aos autos. Tudo realizado, conforme justificado pela municipalidade (peças 18 e 64) , em regime de dispensa de licitação. 
Assim, ao acompanhar o parecer exarado pelo MPTCU, acolho as alegações de defesa apresentadas pelo Sr. Élio Lopes dos Santos, para, no mérito, julgar regulares com ressalva as suas contas e dar-lhe quitação.
Feitas essas considerações, voto para que o Tribunal acolha a minuta de acórdão que ora submeto à deliberação do colegiado.
TCU, Sala das Sessões, em 28 de junho de 2022.
Ministro VITAL DO RÊGO 
Relator